【裁判字號】    89,判,447
【裁判日期】    890218
【裁判案由】    巷道爭議
【裁判全文】
行  政  法  院  判  決                            八十九年度判字第四四七號
    再 審原 告  乙○○
                          送達.
    再 審被 告  台中縣政府
右當事人間因巷道爭議事件，再審原告不服本院中華民國八十七年十一月五日八十七
年度判字第二一九四號判決，提起再審之訴，本院判決如左︰
    主  文
再審之訴駁回。
    事  實
緣再審原告向再審被告陳情請求打通台中縣大里市○○○路三二巷巷道，再審被告以
民國八十六年一月十日府工建字第三三二二四號函復再審原告謂該巷道係私設道路，
而否准其請求。再審原告不服，向臺灣省政府提起訴願，經該府以八十六年四月十九
日府訴三字第一五○八四四號訴願決定：「原處分撤銷，由原處分機關另為處分」。
經再審被告重查結果，以八十六年七月一日府工建字第一五一七三一號函復再審原告
，略以：「．．．二台端所陳之巷道．．．依法既確屬『私設通路』，並非由台端自
行主張或本府工務局逕行認定即可變為『現有道路』。三另台端陳情要求打通該私設
通路至永興路（計畫道路）部份之土地，係本府工務局六七－一四三四號建照案，未
符臺灣省畸零地使用規則規定之整界保留地為私人所有土地，後經該地主取得鄰地後
臨接計劃道路（永興路），並經其以大里市○○段七五七、七五七－一、－二、－三
等四筆土地向本府工務局都市計劃課申請指定建築線，為面臨十二公尺計畫道路（永
興路）並經本府工務局核發建造執照在案。並非台端所述之違章建築。」等詞。再審
原告不服，循序提起行政訴訟。經本院八十七年度判字第二一九四號判決原告之訴駁
回。再審原告仍不甘服，提起再審之訴，茲摘兩造訴辯意旨於次：
再審原告起訴意旨略謂︰一、查本件再審原告主張大里市○○○路三二巷雖係台中縣
政府工務局建都營使字第一四三四號、一四三六號使用執照核准有案之私設通路，惟
依台灣省政府七十一年三月十三日七一府法四字第一九○三八號令台灣省建築管理規
則第四條第一項第二款規定：「本規則所稱公眾通行之既成巷路，係指巷路旁之房屋
已編有門牌者」。則台中縣大里市○○○路三二巷於七十一年時即已符合「既成巷路
」之要件，嗣後法令更迭，就既成巷道之要件有不同之規定，殊不影響該巷路為既成
巷路之事實。惟原判決竟未審酌系爭巷道於七十一年間是否已符合台灣省建築管理規
則第四條第一項第二款之規定而為既成巷路，徒以系爭巷道不符嗣後修正之台灣省建
築管理規則第四條第一項第二款規定：「私設通路經土地所有權人出具供公眾通行同
意書或捐獻土地為道路使用，經依法完成土地移轉登記手續者。」而為駁回理由，其
就原告主張置而未論已侵害原告權利，就此應有適用法規顯有錯誤之違法，再審原告
就此依行政訴訟法第二十八條第一款規定提起再審之訴自應允准。二、次查行政機關
就相同案件為准否之時，自應為相同之處理，始符合憲法第七條平等原則之真諦。惟
再審被告於六桂一路二二巷旁保留地，與他宗土地建商合作建屋時，需留設通路通往
計劃道路六桂路，始獲核發建造執照，而系爭巷道情形相同卻未留設通路至計劃道路
永興路，即獲核發建照執照，導致系爭巷道無獨立出入口可至永興路等計劃道路，其
為不相同處分毫無任何需差別待遇之理由，自己違反平等原則。而原判決徒以「他筆
土地建築執照之核發情形與本件爭執無」而胥未就此審查其核發二筆建造執照有無
違平等原則，而為濫用權力之行政處分之違法，自屬調查未盡，其消極不適用法律原
則，亦應屬適用法規顯有錯誤之範疇，有大法官會議釋字第一七七號足資參照，則再
審原告就此行政訴訟法第二十八條第一款提起再審之訴，亦非無理由。三、請廢棄原
判決並撤銷原處分及一再訴願決定等語。
再審被告答辯意旨略謂︰一、查系爭之巷道依據再審被告工務局（原建設局）所核准
六七建都營字第一四三四號建造執照檔案內配置圖係屬「私設通路」，作為上開建照
申請案內建物編號Ｆ五三至Ｆ六五、Ｇ六六至Ｇ七五計二十三戶因未臨接建築線而依
建築技術規則建築設計施工編第二條所規劃留設之「私設通路」，並依規定該私設通
路長度（建築線至私設通路盡頭）已逾三十五公尺，而於其盡頭留設有迴車道在案（
再審被告原核准檔案配置圖影本）。並不符合台灣省建築管理規則第四條所規定現有
巷道要件，依法已確屬「私設通路」，非由再審原告自行主張或再審被告逕行認定即
可變為現有道路。二、另再審原告要求打通該私設道路至永興路（計畫道路）部分之
土地係再審被告核准六七建都營字第一四三四號建照案時依臺灣省畸零地使用規則規
定整界保留之私人所有土地，後經該土地所有權人取得鄰地土地同意書後臨接計畫道
路（永興路），以大里市○○段七五七、七五七－一、－二、－三地號等四筆土地（
已符合台灣省畸零地使用規則）向再審被告申請指定建築線為面臨十二公尺計畫道路
（永興路）之住宅區建築基地（詳如附件）。再依法領有再審被告八五工建字第三五
八五號建造執照（如附件）在案，非再審原告所陳述業經撤銷建照。三、綜上所述系
爭道路為未直接連通至永興路（計畫道路）之私設通路，而該私設通路盡頭與永興路
（計畫道路）間之私有土地亦依法領有建照，非再審原告所稱七五七、七五七－一、
－二、－三地號土地未經申請建照許可屬違章建築占據巷道通路之建物，而致損及另
一方合法權益之維護。故再審原告提起本訴顯無理由，請駁回再審之訴等語。
    理  由
按行政訴訟當事人對本院之判決提起再審之訴，必須具有行政訴訟法第二十八條所列
各款情形之一者，始得為之，而該條第一款所謂適用法規顯有錯誤者，係指原判決所
適用之法規與該案應適用之現行法規相違背或與解釋判例有所牴觸者而言。至於法律
上見解之歧異，再審原告對之縱有爭執，要難謂為適用法規錯誤，而據為再審之理由
。本件再審原告因巷道爭議事件，不服本院八十七年度判字第二一九四號判決，主張
本院上開原判決有行政訴訟法第二十八條第一款適用法規顯有錯誤之再審事由，提起
再審之訴，經查本院原判決駁回再審原告之訴之理由係認為：「按『本規則所稱現有
巷道包括左列情形：一、供公眾通行，具有公用地役關係之巷道。二、私設通路經土
地所有權人出具供公眾通行同意書或捐獻土地為道路使用，經依法完成土地移轉登記
手續者。三、本法七十三年十一月七日修正公布前，曾指定建築線之現有巷道，經縣
市主管建築機關認定無礙公共安全、公共衛生、公共交通及市容觀瞻者。前項第一款
所稱供公眾通行之巷道應由縣市主管機關就其度、使用性質、使用期間、通行情形
及公益上需要認定之。」臺灣省建築管理規則第四條定有明文。本件事實欄所述之系
爭巷道，依據經被告（即再審被告，以下同）所屬工務局（原建設局）核准六七建都
營字第一四三四號建造執照檔案內配置圖係屬『私設通路』，作為上開申請案內建物
編號Ｆ五三至Ｆ六五，Ｇ六六至Ｇ七五合計二十三戶，因未臨接建築線而依建築技術
規則建築設計施工編第二條所規劃留設之『私設通路』，該私設通路長度（建築線至
私設通路盡頭）已逾三十五公尺，而於其盡頭留設有迴車道，有原核准檔案配置圖影
本附原處分可稽，原土地所有權人並未依首揭規定，捐獻其土地供道路使用依法完
成移轉登記，尚不符合現有巷道之要件。另大里市○○段七五七、七五七－一、－二
、－三地號等四筆土地所有權人於取得鄰地土地使用同意書後，由謝式宏申請領得主
管機關所核發之八五工建字第三五八五號建造執照有案，該建築物自不能稱為違章建
築。原告（即再審原告，以下同）指稱系爭六桂二路三十二巷為現有巷道，請求拆除
系爭巷道上之建築物，被告以八十六年七月一日府工建字第一五一七三一號函駁復其
請求，一再訴願決定遞予維持，揆諸首揭規定，俱無違誤。原告訴稱：系爭巷道依臺
灣省政府七十一年令臺灣省建築管理規則第四條第一項第二款規定，已符合『既成巷
道』要件，不因法令更迭而受影響，現有巷道係已公告道路以外之道路即屬之，臺灣
省建築管理規則第四條所為現有巷道之定義，添加法律所無之限制，應屬無效，不予
適用；大里市○○○路三二巷住戶於該市○○○號道路開闢時，在×５範圍內被徵
收工程受益費，即預計該巷住戶能通永興路，被告竟於該巷口核准建築，蔑法令，
另對六桂一路二十二巷與同巷旁保留地之處理與本件不同，其裁量不平等云云。按
建築法第四十八條規定：『直轄市、縣（市）（局）主管建築機關，應指定已經公告
道路之境界線為建築線。但都市細部計畫規定須退縮建築時，從其規定。前項以外之
現有巷道，直轄市、縣（市）（局）主管建築機關，認有必要時得另定建築線；其辦
法於建築管理規則中定之。』係就公告道路及現有巷道定建築線之規定，尚非對現有
巷道意涵之界定，原告訴稱公告道路以外之道路皆為現有巷道，核屬誤解法意，要無
足採，臺灣省建築管理規則第四條規定尚難謂有逾越法律之規定，自應適用。至工程
受益費之徵收及他筆土地建築執照之核發情形與本件爭執無，均難資為原告有利之
認定。綜上原告起訴論旨，非有理由，應予駁回。」等語，資為駁回原告之訴之理由
，經核原判決所適用之法規與該案應適用之現行法規並不相違背，與解釋判例亦均無
相牴觸之情形。至再審原告引用台灣省政府七十一年三月十三日七一府法四字第一九
○三八號令主張系爭巷道為既成巷路而非「私設通路」云云，因上開令文並非法律，
業據原判決指明系爭私設通路土地所有權人並未依台灣省建築管理規則第四條第二款
規定捐獻其土地供道路使用並依法完成移轉登記，故不符合既有巷道之要件，再審原
告對原判決上開認定為「私有通路」而非「現有既成巷路」所引行政命令爭執，至多
僅能視為法律上見解之歧異，再審原告對之縱有爭執，要難謂為適用法規錯誤，而據
為再審之理由。次查：系爭巷道既係「私設通路」而非「既成巷道」，其建築線及建
築執照規定之適用，本與再審原告所指稱另案之案情不同，自難相提比論，據以主張
原判決或原處分有違反平等原則及違反司法院釋字第一七七號（消極不適用法規）解
釋意旨之可言，從而再審原告所訴各節，均無足取，再審原告起訴意旨，難認為有理
由，應予駁回。
據上論結，本件再審之訴為顯無理由，爰依行政訴訟法第三十三條、民事訴訟法第五
百零二條第二項判決如主文。
中    華    民    國     八十九      年      二      月      十八       日
                    行 政 法 院 第 六 庭
                                審 判 長 評  事      鍾  曜  唐
                                         評  事      鄭  忠  仁
                                         評  事      徐  樹  海
                                         評  事      高  啟  燦
                                         評  事      劉  鑫  楨
右  正  本  證  明  與  原  本  無  異
                                         法院書記官  陳  佩  玲
中    華    民    國     八十九      年      二      月      十九       日


司法院資訊處製作；財團法人民間司法改革基金會備份。
